---
title: "Validación en Ciencias Aplicadas, Ingeniería y Medio Ambiente"
subtitle: "¿Qué significa validar, cómo se hace, para qué y para quién?"
author: "Q.I. Víctor Soto Del Toro"
date: "2026-01-03"

format:
  revealjs:
    theme: simple
    css: custom.css
    slide-number: true
    incremental: true
    transition: fade
    center: false
    slide-height: 900
    slide-width: 1600
    df-encoding: UTF-8

execute:
  echo: false
  warning: false
  message: false  
---

## Análisis vs Validación {.center}

> **El análisis nos dice si estamos bien.**\
> **La validación nos dice si vamos a estar bien.**

Q.I. Víctor Soto Del Toro

## Problemas, Hipótesis, Pruebas, Análisis y Soluciones {.center}

> **Sin problema, no hay hipótesis.**\
> **Sin hipótesis, no hay pruebas.**\
> **Sin pruebas, no hay análisis.**\
> **Y sin análisis, no hay solución.**

Q.I. Víctor Soto Del Toro

# Bienvenida

## En esta presentación solo nos interesa responder esto... {.center}

## ¿Qué significa validar, cómo se hace, para qué y para quién? {.center}

## Lo que veremos {.center}

1.  Significado y beneficios de la validación.
2.  Lo que sí y lo que no se necesita validar.
3.  Historia y origen de la necesidad humana de validar.
4.  Motivos, objetivos, propósitos y contexto de aplicación.
5.  Objeto, sentido, mecanismo y formato.
6.  Reglas, decisiones, exigencias, responsabilidades, errores y riesgos.
7.  Finalidad y **beneficiario**.

## Comenzamos... {.center}

# Parte I

## La Validación: ¿Cómo Nos Beneficia? {.center}

## En el contexto de ciencias aplicadas, <br>¿qué significa validar?</br> {.center}

Antes de decir qué es validar, veamos lo que NO es:

-   No es probar verdades.

-   No es demostrar que algo es cierto.

-   No es confirmar que tenemos razón.

-   No es presentar evidencia.

-   No es obtener resultados.

## En ciencias exactas e ingeniería, <br>¿qué debemos entender por validar?</br> {.center}

Antes de establecer su esencia semántica, validar implica aceptar que:

-   El conocimiento tiene limitaciones.

-   El fenómeno de interés exhibe complejidad.

-   Las mediciones sufren perturbaciones.

-   Los datos son una proyección parcial del fenómeno.

-   La incertidumbre no se elimina: se estima, se gestiona y se controla.

## Técnicamente, ¿qué es entonces, validar? {.center}

En ciencias aplicadas y proyectos tecnológicos, validar es formalmente esto:

-   [**Asegurarse**]{.underline} **de que los procedimientos que conforman el método son técnicamente adecuados para lograr el propósito declarado del cliente: [tomar decisiones bajo condiciones explícitas de uso permitido.]{.underline}**

## ¿Cómo podríamos entender la esencia de validar, de manera más simple? {.center}

Se dice que un significado se explica mejor por un diálogo:

-   *"¿En verdad sabes lo que vas a hacer?"*
-   *"Sí lo sé."*
-   *"¿Cómo estás tan seguro?"*
-   *"Lo validé".*
-   *"¿Lo validaste? ¿A qué te refieres?"*
-   *"Lo diseñé, lo calculé y definí cómo decidir con ello."*
-   *"Muéstrame."*

## ¿Cuál: Análisis, Estudio o Validación? {.center}

<br>

```{r}

#| echo: false
#| warning: false
#| message: false
#| results: hide
#| cache: false
#| label: 2_analisis_estudio_validacion-plot
#| dependson: p2_analisis_estudio_validacion.rds

library(plotly)
p <- readRDS("p2_analisis_estudio_validacion.rds")
p
```



# Parte II

## ¿Se Necesita Validar Siempre? {.center}

## ¿Qué proyectos NO requieren validación formal? {.center}

Existen proyectos legítimos donde la validación **no es necesaria**.

Por ejemplo, cuando el proyecto:

-   **Tiene fines exploratorios o de aprendizaje**
-   **Busca generar hipótesis, no decisiones**
-   **Es descriptivo, histórico o retrospectivo**
-   **No conduce a acciones técnicas obligatorias**

## ¿Qué proyectos NO requieren validación formal? {.center}

Cuando el proyecto:

-   **No está expuesto a auditoría, regulación o riesgo operativo**

-   **Su resultado no será usado para decidir ni intervenir**

-   En estos casos, el análisis es valioso pero **no constituye validación**, porque **no existe una regla de decisión que autorizar**.

## Debido a lo anterior, afirmamos lo siguiente: {.center}

1.  La validación no atiende ni se ocupa del conocimiento académico ni principios conceptuales fundacionales.

2.  En consecuencia, no se validan abstracciones teóricas ni modelos ideales fuera de un contexto de uso aplicado.

3.  El trabajo académico se formula, se publica, se examina, se estudia y se divulga; pero no se valida porque no lo necesita.

## ¿Qué tipo de proyectos SÍ necesitan validación? {.center}

La validación es necesaria cuando el proyecto:

-   **Conduce a decisiones técnicas con consecuencias materiales**

-   **Opera bajo incertidumbre medible**

-   **Implica riesgo regulatorio, operativo, económico o ambiental**

## ¿Qué tipo de proyectos SÍ necesitan validación? {.center}

-   **Debe ser defendible ante auditorías, terceros o autoridades**
-   **Entrega información que otros usarán para decidir o actuar**
-   **En estos casos, analizar no es suficiente**.
-   [**Sin validación**]{.underline}**, la decisión aún existe, pero carece de legitimidad científica**.

## Debido a lo anterior, afirmamos lo siguiente: {.center}

1.  La validación pertenece al ámbito de la aplicación, el experimento, las metodologías y los proyectos que tienen objetivos materiales y responsabilidades contractuales.

2.  La validación rinde información auditable y confiable que documenta el diseño procedimental, naturaleza física y conducta cuantitativa del objeto tangible que producirá valor agregado.

3.  Su dominio propio (estrictamente delimitado) es la aplicación práctica y regulatoria que sirve al **cliente**.

## 1. Distribuciones: Expresión Gráfica Mínima de [Datos REGULARES]{.underline}

<br>

```{r}

#| echo: false
#| warning: false
#| message: false
#| results: hide
#| cache: false
#| label: p3_distribucion_univariable_normal-plot
#| dependson: p3_distribucion_univariable_normal.rds

library(plotly)
p <- readRDS("p3_distribucion_univariable_normal.rds")
p

```

## 2. Distribuciones: Expresión Gráfica Mínima de [Datos IRREGULARES]{.underline}

<br>

```{r}

#| echo: false
#| warning: false
#| message: false
#| results: hide
#| cache: false
#| label: p4_distribucion_univariable_lognormal-plot
#| dependson: p4_distribucion_univariable_lognormal.rds

library(plotly)
p <- readRDS("p4_distribucion_univariable_lognormal.rds")
p

```


# Parte III

## Validación y su Origen Ético-Profesional {.center}

## Validación como contrato epistemológico {.center}

Una forma rigurosa de entender la validación es esta:

-   Validar es establecer un contrato autoimpuesto: un compromiso formal que exige **igualdad entre lo que afirmamos conocer y lo que estamos dispuestos a garantizar al cliente.**

-   Leída y formulada con cuidado, toda validación debería contener **una promesa (implícita al menos) acerca del comportamiento futuro del procedimento analítico de toma de decisiones técnicas.**

## La epistēmē como núcleo de la validación {.center}

-   Validar no es un trámite administrativo.

-   Es una **afirmación técnica** que funciona como **autorización**.

-   Por eso, su naturaleza es **epistémica**.

-   Así, validar implica asumir un **compromiso ético y profesional**.

-   La pregunta es: ¿quién autoriza a quién para hacer qué?

-   **El validador autoriza al cliente para tomar decisiones técnicas y operativas, cotidianamente, bajo incertidumbres estimadas, conocidas y declaradas.**

## El compromiso epistémico contraído {.center}

-   Queda registrado en un documento auditable: **el informe.**

-   Está inseparablemente ligado a la identidad profesional del validador.

-   Obliga no por ley, sino por **responsabilidad epistémica** frente al uso futuro del conocimiento autorizado.

-   El cliente confía en la garantía de que el conocimiento generado es **válido, es decir: adecuado para su propósito**.

-   La reputación del validador está en juego.

## ¿Epistēmē y validación? {.center}

-   Desde Aristóteles, la *epistēmē* designa el saber que conoce **causas, alcances y límites** y que además, se somete a prueba.

-   No basta con conocer: para ser válido, el conocimiento manifestado **debe** **resistir el contraste con la realidad**.

-   Por eso, las validaciones contemporáneas en ciencias aplicadas y tecnología, para ser serias y honestas, deben heredar esta tradición: desde Grecia hasta Popper.

## Episteme + Falsabilidad = Validación {.center}

-   La validación no se ocupa de ideas, intuiciones o sospechas. Tampoco teorías ni modelos abstractos.

-   Se ocupa de **hipótesis falsables**, capaces de admitir y resistir pruebas.

-   Si una hipótesis resiste, **producirá conocimiento confiable e información útil de valor al negocio**.

-   Si el cliente no está dispuesto a someter sus hipótesis a prueba, el validador no tiene nada que ofrecerle.

## Para ser válida, la decisión técnica debe ser [**falsable**]{.underline} {.center}

-   **Afirmar que un hecho es creíble o aceptable** no requiere validación: basta con declararlo y que alguien lo acepte.

-   **Validar ese mismo hecho** exige formular una hipótesis y someterla a prueba bajo condiciones explícitas: el resultado solo puede ser válido o no válido.

-   Por eso, en ciencias aplicadas no hablamos de verdad ni falsedad, sino de validez.

-   A esto nos referimos con falsabilidad: al ser puesta a prueba, [**la decisión puede fallar.**]{.underline}

## La Prueba de Hipótesis {.center}

Para que un procedimiento técnico produzca decisiones válidas en un contexto de incertidumbre monitoreada:

-   El análisis requiere una hipótesis explícita.

-   Se requiere que la tesis emerja del **experimento que pone la hipótesis a prueba**.

-   La validación es el producto final que garantiza al cliente **lo** **que puede esperar que ocurra en la práctica cotidiana**.

-   Esto permite tomar decisiones técnicas con responsabilidad, si las condiciones iniciales se mantienen.

-   Así, cada decisión será válida porque **una tesis la respalda**.

## 1. ¿Cuál es la prueba de hipótesis apropiada para [DATOS REGULARES?]{.underline}

<br>

```{r}

#| echo: false
#| warning: false
#| message: false
#| results: hide
#| cache: false
#| label: 5_solapamiento_distribuciones_normales-plot
#| dependson: p5_solapamiento_distribuciones_normales.rds

library(plotly)
p <- readRDS("p5_solapamiento_distribuciones_normales.rds")
p

```

## 2. ¿Cuál es la prueba de hipótesis apropiada para [DATOS IRREGULARES]{.underline}?

<br>

```{r}

#| echo: false
#| warning: false
#| message: false
#| results: hide
#| cache: false
#| label: p6_solapamiento_distribuciones_lognormales-plot
#| dependson: p6_solapamiento_distribuciones_lognormales.rds

library(plotly)
p <- readRDS("p6_solapamiento_distribuciones_lognormales.rds")
p

```

# Parte IV

## La Validación: <br><br>Motivo, Propósito, Beneficio y Aplicación {.center}

## ¿Qué es lo que más le conviene al cliente? {.center}

Para producir información que justifique decisiones técnicas tomadas con objetividad y responsabilidad, existen tres mecanismos distintos, cada uno con un alcance y un valor diferente:

1.  Análisis

2.  Estudio

3.  Validación

## El Análisis {.center}

-   El análisis describe el estado actual del fenómeno.

-   Responde: ¿cómo estamos?

## El Estudio {.center}

-   El estudio explora relaciones, causas y escenarios posibles.

-   Responde: ¿por qué ocurre y qué podría pasar?

## La Validación {.center}

-   La validación autoriza formalmente el uso del conocimiento para tomar decisiones técnicas bajo incertidumbre.

-   Responde: ¿podemos actuar responsablemente y con qué riesgo?

## Jerarquía de valor {.center}

El más apropiado de los tres para [**toma de decisiones cotidianas**]{.underline} es la validación, porque:

-   Es el único mecanismo que habilita decisiones operativas y regulatorias.

-   Define reglas de decisión, límites de validez y riesgos aceptables.

-   Produce credibilidad técnica auditable, no solo entendimiento.

-   Un análisis informa. Un estudio orienta. La validación autoriza.

## ¿Es la regresión lineal lo más adecuado para [**estimar riesgo entre dos variables**]{.underline}?

<br>

```{r}

#| echo: false
#| warning: false
#| message: false
#| results: hide
#| cache: false
#| label: p7_distribucion_eliptica_bivariada_95-plot
#| dependson: p7_distribucion_eliptica_bivariada_95.rds

library(plotly)
p <- readRDS("p7_distribucion_eliptica_bivariada_95.rds")
p

```


# Parte V {.center}

## Validación y Evidencia Formal {.center}

## Las tres preguntas de la validación {.center}

Todo acto de validación responde, explícita o implícitamente, a tres preguntas fundamentales:

1.  **¿Qué estoy representando?**

2.  **¿Para qué lo estoy representando?**

3.  **¿Hasta dónde respondo por ello?**

Veamos cada una.

## Pregunta 1: ¿Qué estoy representando? {.center}

-   **Fenómeno:** hechos observables con dinámica y variables propias.

-   **Sistema:** componentes interconectados que generan el comportamiento.

-   **Proceso:** evolución temporal que produce cambios medibles.

-   **Procedimiento:** operaciones diseñadas para medir, intervenir o controlar.

## Pregunta 2: ¿Para qué representarlo? {.center}

-   **Monitoreo:** vigilar la conducta del fenómeno o proceso en el tiempo.

-   **Control:** promover la intervención operativa sobre el fenómeno o proceso.

-   **Predicción:** anticipar comportamientos dentro de un rango definido.

-   **Decisión:** sustentar actos técnicos con consecuencias materiales.

-   **Comunicación:** informar resultados y [**rendir cuentas**]{.underline} de forma metódica y trazable.

## Pregunta 3: ¿Hasta dónde respondo? {.center}

-   **Rango de aplicación:** intervalo explícito de trabajo.

-   **Condiciones de operación:** entorno, configuraciones y supuestos bajo los cuales el método funciona.

-   **Incertidumbre cuantificada:** margen de error asociado a mediciones y modelos.

-   **Fallos conocidos:** circunstancias en las que el método deja de ser confiable.

Estas respuestas delimitan el **dominio de validez**. Ignorarlas, o extrapolar fuera de él no es un error técnico inocente: **es una falta de responsabilidad profesional**.

## El compromiso con la validez {.center}

Sin la integridad que la validación exige:

-   Los resultados se vuelven narrativos y superficiales.

-   Se pierde la capacidad de decidir bajo incertidumbre.

-   Los modelos dejan de representar y se confunden con la realidad.

-   La evidencia pierde credibilidad frente a terceros calificados.

Hablar de validación sin asumir este compromiso conduce inevitablemente al **fraude técnico**.

## Validación y Formalidad Profesional {.center}

La validación tiene límites. Pero esos límites **no la debilitan**: la vuelven **honesta, auditable y utilizable**.

-   Validar es el acto final mediante el cual el conocimiento técnico deja de ser descriptivo y se convierte en **referencia oficial para decidir**.

-   Decidir sin validar no es una omisión técnica: **es una práctica informal y profesionalmente irresponsable.**

## El sentido práctico de validar {.center}

En ciencias aplicadas, validar no es decir:

-   *“Esta es la verdad y aquí están los datos.”*

Validar es afirmar:

-   *“Bajo estas condiciones, con esta metodología, para este propósito y dentro de estas limitaciones explícitas, asumo y firmo la responsabilidad del uso aplicado de este conocimiento técnico. El cliente puede proceder sin temor.”*

## Prueba de Hipótesis Multivariables {.stretch}

<br>

```{r}

#| echo: false
#| warning: false
#| message: false
#| results: hide
#| cache: false
#| label: p1_elliopsoid-plot
#| dependson: p1_ellipsoid_hotelling.rds

library(plotly)
p <- readRDS("p1_ellipsoid_hotelling.rds")
p
```


# Parte VI

## La Regla de Decisión: <br><br>Validaciones para Tomar Decisiones {.center}

## Decisión y validación {.center}

En el lenguaje cotidiano y administrativo, la *decisión* suele entenderse como un acto humano influido por:

-   Valores

-   Intereses

-   Opciones

-   Poder

-   Percepción

-   Contexto social y político

La validación no se ocupa de este tipo de decisión.

## Toma de decisiones humanísticas {.center}

-   Acto volitivo, contextual y situado en percepción.

-   Influido por valores, preceptos, convenciones, incentivos, convicciones, preferencias, ideologías o sesgos cognitivos.

-   Propio de la política, la ley, la administración, la psicología y las humanidades.

-   No formalizable ni auditable bajo criterios técnico-experimentales.

Pueden explicarse, razonarse o justificarse.

Sin embargo, no son validables científicamente.

## Toma de decisiones validadas {.center}

-   Acto calculado, algorítimico y predefinido.

-   Establecido antes de la ejecución del análisis o la operación.

-   Independiente de preferencias, intereses o juicios personales.

-   Basado en criterios explícitos, cuantificables y verificables.

-   Auditable, reproducible y defendible ante terceros.

Este es el dominio propio de la validación científica para toma de decisiones técnicas.

## La decisión en ciencias aplicadas {.center}

En ciencias aplicadas y aseguramiento de calidad:

-   La decisión no es deliberativa.

-   No es negociable.

-   No es subjetiva.

-   No es arbitraria.

-   No depende de opinión personal.

-   No se resuelve por debate o retórica.

Es la consecuencia formal de aplicar un método bajo una regla técnica explícita.

## La Regla de Decisión {.center}

Toda decisión técnica ocurre mediante una **regla de decisión**.

-   Una regla de decisión es:

-   **Un criterio formal que conecta los datos con las acciones bajo incertidumbre explícita, [previamente]{.underline} cuantificada.**

## El Momento de la Decisión {.center}

¿Cuándo comienza a existir la decisión validada?

-   Para que una decisión sea validable, la regla debe existir **ANTES** del análisis (**ex-ante**).

-   Si la regla se define después, el análisis deja de ser validatorio y se vuelve **justificativo** (**post-hoc**).

-   Un auditor, regulador o revisor técnico solo preguntará una cosa:

-   *“Muéstrame la regla de decisión y dime cuándo fue definida.”*

## Ejemplos de actividades sujetas a reglas de decisión {.center}

-   Aceptar o rechazar un lote

-   Liberar o detener un proceso

-   Aprobar o descartar un resultado

-   Continuar o interrumpir una operación

-   Confirmar el éxito o fracaso de una meta

Todas ellas son **decisiones técnicas**.

## Regla de decisión e incertidumbre {.center}

Toda decisión técnica sujeta a validación está expuesta a:

-   Error tipo I

-   Error tipo II

-   Para administrar la incertidumbre, eliminar la arbitrariedad y habilitar la objetividad, la clasificación **conforme / no conforme** debe derivarse siempre de un **diseño estocástico explícito**.

-   [NOTA:]{.underline} La estadística **no decide por nosotros**. **Solo hace que la regla de decisión se pueda aplicar.**

## ¿Reglas de Decisión Multivariable? {.center .compact}

#### Gráficos Parcoord + Hotelling T^2^ + Q de Jackson

```{r}

#| echo: false
#| warning: false
#| message: false
#| results: hide
#| cache: false
#| label: parcoord-plot
#| dependson: p1_parcoord.rds

library(plotly)
p <- readRDS("p1_parcoord.rds")
#p

p %>%
layout(
       width = 1000,
       height = 600,
       margin = list(
                     l = 40,
                     r = 40,
                     t = 60,
                     b = 40)
      )
p
```






# Parte VII

## Decisión, Riesgo y Error: <br><br> Estimaciones y Expectativas {.center}

## ¿Para qué nos sirve la estadística inferencial en toma de decisiones? {.center}

En validación de decisiones técnicas, la estadística inferencial nos revela **el riesgo de decidir mal**.

-   Ese riesgo **se estima y se cuantifica**.
-   Se expresa como probabilidad o porcentaje.
-   No es producto de la intuición ni la opinión.
-   Decir: "*Pienso que el riesgo es 30%*" [**no es válido.**]{.underline}

## Error y riesgo de decisión {.center}

Cuando decimos que "***una decisión técnica se toma bajo incertidumbre"***, la idea subyacente es:

-   **Error tipo I** → Rechazar lo conforme
-   **Error tipo II** → Aceptar lo no conforme

Estos errores:

-   No pueden eliminarse.
-   Tienen **costos distintos** según el propósito.
-   Deben **gestionarse**. Nunca ignorarse.

## ¿Qué NO se valida? {.center}

Por todo lo anterior, la validación no atiende:

-   Verdades ni postulados
-   Teorías y modelos ideales
-   Ecuaciones en abstracto
-   Cifras o resultados aislados
-   Interpretaciones narrativas

La ciencia aplicada opera con **datos medidos bajo incertidumbre**, donde el error es **cuantificable y gestionable por la vía estocástica**.

## ¿Qué SÍ se valida entonces? {.center}

La validación, como función del aseguramiento de calidad, **evalúa y autoriza** que una **regla de decisión específica**:

-   Se utilice de forma responsable.
-   Se ejecute mediante una metodología **predefinida**.
-   Opere dentro de un **dominio explícito**.

Una regla de decisión es aplicable **si y solo si** la incertidumbre de los datos ha sido **cuantificada estadísticamente**, mediante técnicas inferenciales.

-   **Solo entonces, lo que se valida [es la regla.]{.underline}**

## Nota de alcance {.center}

En distintas disciplinas se validan correctamente **métodos, procesos, modelos, datos y procedimientos.**

En **ciencias aplicadas**, todo ello converge en un solo punto:

**La decisión.** No como idea, sino como evento calculado.

Esta exposición no afirma que *solo* las reglas de decisión sean validables. Se afirma esto:

**En la práctica, la validez se expresa como una regla que gobierna decisiones exigibles a un responsable firmante.**

Ahí, cuando hay regla validada, los datos **obligan a actuar**.

Sin regla habrá acción, pero sin responsabilidad asignable.

## Regla de Decisión y Prueba de Hipótesis {.center}

La **regla de decisión** conecta el **dato que resulte de la medición** con la **acción concreta** a tomar. (Sin regla, esa conexión es arbitraria, subjetiva y selectiva.)

Así se controlan los errores estadísticos I y II.

-   **Pasos de validación**:

    1.  Diseñar la regla primero (ex-ante): aquí la regla decide.

    2.  Seleccionar la prueba estadística que cuantificará el riesgo.

    3.  Asegurar que cada dato cumpla el riesgo aceptado; esto garantiza la acción correcta del responsable.

## Pruebas de Hipótesis Multivariables {.center}

```{r}

#| echo: false
#| warning: false
#| message: false
#| results: hide
#| cache: false
#| label: T2Q-plot
#| dependson: p_T2Q.rds

library(plotly)
p <- readRDS("p_T2Q.rds")
#p

p %>%
layout(
       width = 1000,
       height = 600,
       margin = list(
                     l = 40,
                     r = 40,
                     t = 60,
                     b = 40)
      )
p
```

# Parte VIII

## Validación = Autorización {.center}

## El valor máximo de la validación {.center}

La validación no existe para analizar datos ni para producir resultados interesantes.

Existe para esto:

-   **Autorizar reglas de decisión técnicas que operan bajo incertidumbre conocida y riesgo aceptado.**

## Validar es autorizar el uso cotidiano de reglas de decisión {.center}

Validar es el mayor valor agregado que un científico, ingeniero o especialista puede aportar a la organización que lo contrata, porque permite:

-   Estabilidad operativa

-   Continuidad en el tiempo

-   Decisiones defendibles

-   Resultados anticipables

## Sin validación no hay regla de decisión {.center}

Un análisis puede ser correcto, impecable y sofisticado.

Pero si:

-   No define una regla de decisión.

-   No cuantifica riesgo.

-   No declara límites de uso.

Entonces:

-   No es validación (*ex-ante*). Es análisis (*post-hoc*).

-   La estadística inferencial no decide. Hace que la regla sea operable para [**que dicha regla sea quien decida.**]{.underline}

## ¿Qué se gana al validar? {.center}

La validación no promete certeza ni ausencia de error.

Lo que sí garantiza es:

-   Eliminación de arbitrariedad

-   Control explícito del riesgo

-   Credibilidad ante auditorías y terceros

-   Responsabilidad técnica clara

-   Eso es: [**Aseguramiento.**]{.underline} [**Estandarización.**]{.underline} [**Imparcialidad.**]{.underline} [**Profesionalismo.**]{.underline}

## La Validación como Protección {.center}

-   La validación **no elimina el riesgo**.

-   Lo **hace visible, cuantificable y administrable**.

-   El usuario acepta que la regla **puede fallar** según sean las magnitudes del riesgo e incertidumbre.

-   Así, aunque la regla falle, la validación aún protege la decisión porque el usuario **es consciente, está informado, conoce y aceptó la magnitud del riesgo cuantificado.**

-   El contrato espitemológico exige la aceptación del riesgo.

## Regla de Decisión Multivariable 1 - T^2^ {.center}

```{r}

#| echo: false
#| warning: false
#| message: false
#| results: hide
#| cache: false
#| label: T2-plot
#| dependson: p_T2.rds

library(plotly)
p <- readRDS("p_T2.rds")
#p

p %>%
layout(
       width = 1000,
       height = 600,
       margin = list(
                     l = 40,
                     r = 40,
                     t = 60,
                     b = 40)
      )
p
```

## Regla de Decisión Multivariable 2 - Q {.center}

```{r}

#| echo: false
#| warning: false
#| message: false
#| results: hide
#| cache: false
#| label: Q-plot
#| dependson: p_Q.rds

library(plotly)
p <- readRDS("p_Q.rds")
#p

p %>%
layout(
       width = 1000,
       height = 600,
       margin = list(
                     l = 40,
                     r = 40,
                     t = 60,
                     b = 40)
      )
p
```

# Cierre Final

## ¿Validar o no validar? {.center}

A menos que sea por contrato o normatividad, nadie está obligado a validar nada: hacerlo es totalmente opcional.

-   Aún así, quien decida no hacerlo necesita enterarse de que ha elegido esto: [**apostar.**]{.underline}

-   Aunque ambas posturas, validación y apuesta, se interesan por conocer el futuro, la única diferencia es esta:

-   **Mientras [el usuario de la regla]{.underline} conoce y acepta los riesgos, el apostador los ignora y los niega.**

-   ¿Validar o no validar?... La decisión final es suya.

# Gracias

Presentado por [Q. I. Víctor Soto Del Toro](https://www.linkedin.com/in/qivictorsotodeltoro/)

# Fuentes

## Bibliografía fundacional <br>(como raíces conceptuales) {.center}

**Aristóteles**\
*Posterior Analytics* (ca. 350 a.C.)\
— Fundamento de *epistēmē*: conocimiento válido como saber con causa, alcance y límite.

**Karl R. Popper**\
*The Logic of Scientific Discovery* (1959)\
— Falsabilidad, contraste empírico y rechazo de la certeza absoluta como criterio científico.

##  {.center}

**Jerzy Neyman & Egon Pearson**\
*On the Problem of the Most Efficient Tests of Statistical Hypotheses* (1933)\
— Reglas de decisión estadísticas, errores tipo I y II, control explícito del riesgo.

**Abraham Wald**\
*Statistical Decision Functions* (1950)\
— Teoría formal de decisiones bajo incertidumbre y riesgo cuantificado.

**Leonard J. Savage**\
*The Foundations of Statistics* (1954)\
— Probabilidad como herramienta para decidir bajo incertidumbre, no como verdad absoluta.

##  {.center}

**W. Edwards Deming**\
*Out of the Crisis* (1982)\
— Variabilidad, control estadístico y toma de decisiones operativas en sistemas reales.

**Thomas S. Kuhn**\
*The Structure of Scientific Revolutions* (1962)\
— Naturaleza histórica, no dogmática, de la validación del conocimiento científico.

##  {.center}

**George E.P. Box, William G. Hunter, J. Stuart Hunter**\
*Statistics For Experimenters* (1978) - Establece que el valor de un modelo estadístico no está en su verdad, sino en su capacidad para guiar decisiones operativas bajo riesgo conocido.

**Imre Lakatos**\
*The Methodology of Scientific Research Programmes* (1978)\
— Evaluación racional de métodos y reglas más allá de recetas normativas.

## {.center}

*Síntesis del autor: la validación como autorización explícita del uso responsable de reglas de decisión técnicas bajo incertidumbre cuantificada.*

## De dónde **NO** viene este marco {.center}

La raíz epistémica fundacional de la validación **no proviene** de:

-Organismos certificadores ni esquemas normativos cerrados\
-Acrónimos regulatorios usados como argumento de autoridad\
-Manuales de cumplimiento ni checklists procedimentales\
-Software, plataformas o tecnologías propietarias\
-Narrativas de “mejores prácticas” sin fundamento estocástico

La validación es un acto **técnico**. No un acto **administrativo**.

## Patrocinado por: Analítica Sostenible {.center}
